【裁判字號】    98,台上,2181
【裁判日期】    981119
【裁判案由】    請求給付保險金
【裁判全文】
最高法院民事判決            九十八年度台上字第二一八一號
上  訴  人  甲○○
訴訟代理人  蔡麗珠律師
            江信賢律師
            曾靖雯律師
            熊家興律師
被 上訴 人  新光人壽保險股份有限公司
法定代理人  乙○○
訴訟代理人  黃訓章律師
上列當事人間請求給付保險金事件，上訴人對於中華民國九十八
年七月十四日台灣高等法院台南分院第二審判決（九十七年度保
險上字第一○號），提起上訴，本院判決如下：
    主  文
原判決廢棄，發回台灣高等法院台南分院。
    理  由
本件上訴人主張：被保險人李俊賢係伊之長子，於民國九十五年
三月三十日向被上訴人投保「新光人壽新定期壽險」（下稱系爭
保險契約）。約定保險期間二十年，身故保險金新台幣（下同）
二百萬元於被保險人在契約有效期間內死亡時，由被上訴人按保
險金額為給付，並以伊為受益人。被保險人李俊賢已於九十六年
十二月二十六日因意外而死亡，經伊備齊相關文件向被上訴人請
求給付保險金時，被上訴人竟於九十七年二月二十六日以李俊賢
違反告知義務為由，解除系爭保險契約而拒絕理賠。爰本於保險
金給付請求權，求為命被上訴人給付二百萬元本息之判決。
被上訴人則以：被保險人李俊賢生前罹患精神分裂症之疾病，並
持續服藥治療中。其於投保系爭保險契約時，對於書面之詢問事
項並未據實說明，致伊承擔超出承保範圍之危險，影響伊對於危
險之估計。被保險人李俊賢其後雖於九十六年十二月二十六日因
攀爬高速公路上方之陸橋護欄時，墜落高速公路南下車道而死亡
，伊仍得依保險法第六十四條第一項規定及系爭保險契約第七條
約定，行使契約解除權等語，資為抗辯。
原審維持第一審所為上訴人敗訴之判決，駁回其上訴，無非以：
查上訴人自認系爭保險要保書已經被保險人李俊賢親自簽名。而
李俊賢自八十六年一月八日至財團法人長庚紀念醫院高雄分院就
診時，即有與罪惡妄想相關之自殺意念。期間多次至各醫療院所
就診及住院治療其精神疾患，迄九十六年十二月十四日其於行政
院衛生署嘉南療養院門診時仍表示幻聽影響下之自殺傾向。然其
於投保時，對於被上訴人之書面詢問事項，故意隱瞞其罹患精神
分裂症，足以變更或減少被上訴人對於危險之估計。嗣於九十六
年十二月二十六日被保險人李俊賢至跨越國道一號高速公路南向
二八五公里五○○公尺處上方之路橋時（下稱系爭路段），反於
一般人之舉止，甘冒危險，自行攀爬目的在防免路人不慎失足墜
落高速公路用之水泥護欄與鐵絲網護欄，身體超越鐵絲網上方，
而後自高處直接墜落國道一號高速公路南下車道而當場死亡。其
縱無故意自殺意念，亦不免於因罹患精神病而產生幻聽、猜疑及
妄想等症狀，因此興起攀爬、翻越水泥護欄與鐵絲網等異於常人
之意念，則被上訴人抗辯：系爭保險事故之危險發生，與被保險
人李俊賢未據實說明罹患精神病史之事實間，有相當關連者云云
，非無可採。且上訴人就系爭保險事故之危險發生，並非基於被
保險人李俊賢未說明之事實一節，亦未舉證證明，依保險法第六
十四條規定及系爭保險契約第七條約定，被上訴人仍得於系爭保
險事故之危險發生後解除系爭保險契約。次按要保人因違反告知
義務，保險人之解除契約權，自知有解除之原因後，經過一個月
不行使而消滅，此觀保險法第六十四條第三項前段自明。惟此等
有利於要保人之事實，依民事訴訟法第二百七十七條前段規定，
自應由主張之人負舉證之責。然查上訴人對於被上訴人於何時知
悉被保險人李俊賢違反告知義務而得行使解除權之事實，並未舉
證以實其說。且保險人接獲受益人請求人身保險之理賠時，須依
中華民國人壽保險管理學會制定，於九十五年七月二十七日經行
政院金融監督管理委員會金管保二字第○九五○二○六五七七二
號函准備查之「人身保險理賠實務處理準則及職業道德規範」，
其中之二：「壽險／全殘理賠案件審核要點」第二小點規定踐
行調查程序，而此項調查程序恆須進行一定時程，且公文往返亦
須經過相當時間，並非一蹴即就，上訴人主張被上訴人解除系爭
保險契約已逾一月之除斥期間，即無可採。系爭保險契約既經被
上訴人依法解除，溯及自系爭保險契約成立時失其效力，不負給
付系爭保險金之契約責任。從而上訴人本於系爭保險金給付請求
權，求為命被上訴人給付二百萬元本息，為無理由，不應准許等
詞，為其判斷之基礎。
惟按保險法第六十四條第三項規定，該條第二項所定保險人之解
除契約權，自保險人知有解除之原因後，經過一個月不行使而消
滅。該項法定期間為除斥期間，其時間經過時，其解除權即告消
滅。此項除斥期間有無經過，縱未經當事人主張或抗辯，法院亦
應先為調查認定，以為判斷之依據。原審既認定被上訴人係於被
保險人張俊賢於九十六年十二月二十六日發生保險事故後，始知
悉被保險人張俊賢於投保前即患有精神分裂症之事實，並於九十
七年二月二十六日解除系爭保險契約為真實，惟被上訴人之解除
契約是否於上開一個月之除斥期間所為，則未據調查澄清，遽認
被上訴人依人身保險理賠實務處理準則及職業道德規範」，其中
之二：「壽險／全殘理賠案件審核要點」第二小點規定踐行調
查程序，恆須進行一定時程，且公文往返亦須經過相當時間，並
非一蹴即就，率為上訴人不利判斷，殊嫌速斷。上訴論旨執以指
摘原判決不當，求予廢棄，非無理由。
據上論結，本件上訴為有理由。依民事訴訟法第四百七十七條第
一項、第四百七十八條第二項，判決如主文。
中    華    民    國  九十八  年   十一   月   十九   日
                      最高法院民事第七庭
                          審判長法官  劉  福  聲
                                法官  鄭  玉  山
                                法官  黃  義  豐
                                法官  劉  靜  嫻
                                法官  袁  靜  文
      本件正本證明與原本無異
                                      書  記  官
中    華    民    國  九十八  年   十二   月    一    日
                                                     M


司法院資訊處製作；財團法人民間司法改革基金會備份。
